【裁判字號】    88,訴,571
【裁判日期】    890822
【裁判案由】    分割共有物
【裁判全文】
臺灣彰化地方法院民事判決  八十八年度訴字第五七一號
    原      告  甲○○
    訴訟代理人  洪修三律師
    被      告  午○○      住.
                子○○      住.
                辛○○      住.
                辰○○      住.
                戌○○○    住.
    訴訟代理人  天○○      住.
    被      告  戊○○      住台北縣中和市○○街二六二號四樓
                未○        住.
                乙○○○    住台北市○○區○○里○○○路○段三三五巷二十一
                              .
                壬○○      住台北市○○區○○路一段九十巷十二號七樓
                丁○○      住.
                丑○○      住.
    兼右三人共同
    訴訟代理人  癸○○      住台北市○○○路○段九九號四樓
    被      告  庚○○      住.
                卯○○      住.
                巳○○      住.
    兼右三人共同
    訴訟代理人  寅○○      住.
    被      告  丙○○      住.
                己○○      住.
                申○○      住.
                亥○        住.
                酉○○      住.
右當事人間請求分割共有物事件，本院判決如左：
    主      文
兩造共有坐落彰化縣二林鎮○○段第五七四地號、地目建、面積零點伍零肆參貳公頃
土地准予分割，其分割方法為如附圖所示：編號Ａ部分、面積零點零零壹捌壹玖公頃
土地分歸被告戌○○○取得；編號Ｂ部分、面積零點零零壹玖零參公頃土地分歸被告
丙○○取得；編號Ｃ部分、面積零點零零貳柒捌參公頃土地分歸原告取得；編號Ｄ部
分、面積零點零零參伍玖陸公頃土地分歸被告申○○取得；編號Ｅ部分、面積零點零
零伍零貳肆公頃土地分歸被告酉○○取得；編號Ｆ部分、面積零點零壹壹貳柒陸公頃
土地分歸被告庚○○、寅○○、卯○○及巳○○按其原應有部分比例維持共有；編號
Ｇ部分、面積零點零零肆玖肆捌公頃土地分歸被告洪謂城取得；編號Ｈ部分、面積零
點零零伍壹參伍公頃土地分歸被告亥○取得；編號Ｉ部分、面積零點零壹參玖肆捌公
頃土地分歸被告午○○、子○○、辛○○、戊○○、壬○○、未○、乙○○○、癸○○、丁○○、丑○○、己○○按其原應有部分比例維持共有。
兩造分割後應按附表一所示互為金錢補償。
訴訟費用由兩造按如附表二所示原應有部分比例負擔。
    事      實
甲、原告方面：
  一、聲明：求為判決如主文所示。
  二、陳述：坐落彰化縣二林鎮○○段第五七四地號、地目建、面積零點五０四三二
      公頃土地，應有部分如附表二所示，各共有人間並未有不能分割之特約，又未
      能協議分割，爰依法請求裁判分割，並請按附圖分割方案所示方法分歸兩造取
      得。
  三、證據：提出土地謄本、地籍圖謄本、地價證明，並聲請勘驗現場及將附圖所示
      之分割方案送鑑定以為共有人相互補償之依據。
乙、被告方面：
壹、被告戌○○○、丙○○、申○○、酉○○、洪謂城、亥○：
  一、聲明：同意分割。
  二、陳述：均同意依附圖所示之分割方法而為分割。
貳、被告庚○○、寅○○、卯○○、巳○○：
  一、聲明：同意分割。
  二、陳述：均同意依附圖所示之分割方法而為分割。被告等並願依原應有部分比例
      維持共有。又系爭土地已由被告戌○○○、丙○○、申○○、酉○○、洪謂城
      、亥○、庚○○、寅○○、卯○○、巳○○及原告分別建築房屋，應依房屋占
      有現狀分割，對於全體共有人損害較小，其餘被告午○○、子○○、辛○○、
      戊○○、壬○○、未○、乙○○○、癸○○、丁○○、丑○○、己○○等人，
      土地持分面積大約為三至五坪不等，且未占有土地；又系爭土地南邊同地段第
      五八八地號土地，面積僅半坪，屬畸零地，為被告庚○○所有，該畸零地應與
      分歸被告之土地合併使用；又分割面積如有增加，願以合理價格補償。
  三、證據：提出地籍圖影本。
、被告午○○、子○○、辛○○、戊○○、壬○○、未○、乙○○○、癸○○、丁○○、丑○○、己○○：其中被告午○○未於最後言詞辯論期日到場。
  一、聲明：同意分割。
  二、陳述：被告等均願按原應有部分比例維持共有；被告子○○、辛○○、未○並
      稱依附圖之分割方法，渠等對外並無出路。
    理      由
甲、程序方面：
    本件被告午○○受合法通知，未於最後言詞辯論期日到場，核無民事訴訟法第三
    百八十六條各款所列情形，爰依原告聲請，由其一造辯論而為判決。
乙、得心證之理由：
一、本件原告主張系爭坐落彰化縣二林鎮○○段第五七四地號、地目建、面積零點五
    ０四三二公頃土地，應有部分如附表一所示，各共有人間並未有不能分割之特約
    ，又未能協議分割，爰依法請求裁判分割之事實，業據提出土地登記簿謄本、地
    籍圖謄本、地價證明書為證，復為到場被告等所不爭執，堪信原告此部分之主張
    為真正。
二、按共有物除因物之使用目的不能分割或共有人間契約訂有不分割之期限者外，各
    共有人，得隨時請求分割共有物，再共有物分割之方法，共有人不能協議決定者
    ，法院得因任何共有人之聲請，以原物分配或變價分配之，民法第八百二十三條
    第一項及第八百二十四條第二項規定甚明。本件系爭土地既合於判決分割之要件
    ，則原告本於土地共有人之分割請求權訴請判決分割，於法有據，應予准許。
三、次按命為共有物之分割時，當斟酌各共有人之利害關係，及共有物之性質與價格
    定之。經查，系爭土地呈東西走向，地勢平坦，土地南側面臨彰化縣二林鎮○○
    路，其上自西而東分別有被告戌○○○、丙○○、原告、被告申○○、酉○○、
    庚○○、寅○○、卯○○、巳○○、洪謂城、亥○等占有使用中之建物，又被告
    亥○建物以東部分土地，則未為使用，其前方並為鄰地所阻隔等情，業經本院到
    場勘測明確，並製有勘驗筆錄在卷。本院審酌上情，並參酌共有人之意願與利益
    ，以及土地之有效利用等因素，認以附圖所示之方案分割，並按附表一所示互為
    金錢補償最為適當，其理由分述如下：（一）原告主張兩造共有前項土地應按如
    附圖所示之分割方法分割，業經到場之被告戌○○○、丙○○、申○○、酉○○
    、洪謂城、亥○、庚○○、寅○○、卯○○、巳○○等之同意。（二）被告庚○○、寅○○、卯○○、巳○○，另被告午○○、子○○、辛○○、戊○○、壬○○、未○、乙○○○、癸○○、丁○○、丑○○、己○○，均願各按其原應有部
    分比例維持共有，業據渠等陳明在卷。（三）系爭土地自西而東分別有被告戌○○○、丙○○、原告、被告申○○、酉○○、庚○○、寅○○、卯○○、巳○○
    、洪謂城、亥○等占有使用中之建物，目前多係供為店舖使用，為渠等營生之所
    在，若依建物現狀分割，除免拆屋之不利外，且得兼顧土地之有效利用。（四）
    被告庚○○、寅○○、卯○○、巳○○等所分得如附圖編號Ｆ部分，得以與被告
    庚○○所有之同地段地五八八地號畸零地相鄰，提高土地之使用價值。（五）至
    被告午○○、子○○、辛○○、戊○○、壬○○、未○、乙○○○、癸○○、丁○○、丑○○、己○○等所分得如附圖編號Ｉ部分，固因前方鄰地所阻，而未能
    與系爭土地南側之大成路相通，然系爭土地目前僅編號Ｉ部分為屬空地，其餘均
    已蓋滿建物，若強設通道與大成路相通，則勢必產生排擠效果，現況之建物將無
    法保存，為將損害降至最低，系爭土地即無法另設道路，惟為補償編號Ｉ部分因
    分配於裡地所致之價格減損，另以金錢補償之。（六）各共有人分割後或有不能
    按其應有部分受分配者，或有取得土地之價值較應有部分之價值互有增減者，經
    原告聲請，本院經囑託華聲企業發展鑑定顧問有限公司就附圖之分割方法進行鑑
    定，詳如附表二所示，爰命兩造按各該增減價值之金額互為補償。從而本件依系
    爭土地兩造之應有部分、暨考量兩造所有之建物位置及土地之有效利用，於公平
    妥適之下，判決分割如主文所示。
四、本件被告等之行為，按當時之訴訟程序，為伸張或防衛權利所必要，爰命原告負
    擔一部分訴訟費用。
結論：本件原告之訴為有理由，依民事訴訟法地三百八十五條第一巷前段、第七十八
條、第八十一條第二款、第八十五條第一項但書，判決如主文。
中      華      民      國    八十九    年      八      月      二十二  日
                                        台灣彰化地方法院民事第一庭
~B法      官  王義閔
右為正本係照原本作成。
如對本判決上訴，應於判決送達後二十日內向本院提出上訴狀。
~B法院書記官  林淑女
中      華      民      國    八十九    年      八      月      二十八  日


司法院資訊處製作；財團法人民間司法改革基金會備份。
